【裁判字號】    97,易緝,229
【裁判日期】    970619
【裁判案由】    詐欺
【裁判全文】
臺灣臺中地方法院刑事判決             97年度易緝字第229號
公  訴  人  臺灣臺中地方法院檢察署檢察官
被      告  丁○○
上列被告因詐欺取財案件，經檢察官提起公訴（96年度偵字第
10692號），及臺灣彰化地方法院檢察署檢察官移送併案（96年
度偵字第5793號），本院判決如下：
    主  文
丁○○幫助意圖為自己不法之所有，以詐術使人將本人之物交付
，處有期徒刑伍月，如易科罰金，以新臺幣壹仟元折算壹日。減
為有期徒刑貳月又拾伍日，如易科罰金，以新臺幣壹仟元折算壹
日。
    犯罪事實
一、丁○○明知金融機構帳戶之存摺及提款卡係供自己使用之重
    要理財工具，且可預見金融帳戶之存摺、提款卡及其密碼如
    交予他人使用，而未加以闡明正常用途，極易被利用為與財
    產有關之犯罪工具，竟仍不顧他人可能遭受財產上損害之危
    險，而基於縱若其金融機構帳戶被利用作為詐欺取財，並不
    違背其本意之幫助犯意，於民國96年1月2日，在臺中市某處
    ，將其向臺中商業銀行北台中分行申請開立之帳號000000
    000000號帳戶（96年1月2日甫開戶）存摺、印章、金融卡及
    密碼；台中水湳郵局申請開立之帳號00000000000000號帳
    戶存摺、印章、金融卡及密碼，交予自稱「陳先生」真實姓
    名年籍不詳之成年男子派來不知情之天成宅急便收貨員，再
    轉交予該「陳先生」，該人於取得上揭兩個金融機構帳戶之
    存摺、金融卡、印章後，即與詐欺取財集團共同意圖為自己
    或他人不法之所有，於下列時、地為詐騙行為：
  96年1月10日13時許，打電話予丙○○，佯稱為丙○○友人
    「淑芬」，因臨時軋票之急用，需借款新臺幣（下同）7萬
    元，使丙○○陷於錯誤，於同日13時30分許，在高雄市○○
    路臺灣中小企銀博愛分行匯款7萬元至丁○○所提供之臺中
    商業銀行北中分行上開帳戶，旋遭提領一空，事後丙○○向
    友人查證後始知受騙。
  96年1月15日，打電話予乙○○，佯稱為乙○○之友人，因
    臨時缺錢，要向其借款，使乙○○陷於錯誤，於96年1月17
    日分別委請郭國祥、甲○○匯款22萬元及18萬元至丁○○所
    提供之台中水湳郵局帳戶，事後始知受騙。
二、案經台中市警察局第二分局報告臺灣臺中地方法院檢察署檢
    察官偵查起訴，及臺灣彰化地方法院檢察署移送本院併辦。
    理    由
一、按被告以外之人於審判外之言詞或書面陳述，除法律有規定
    者外，不得作為證據，刑事訴訟法第159條第1項固定有明文
    。惟被告以外之人於審判外向法官所為之陳述，得為證據，
    刑事訴訟法第159條之1第1項亦定有明文。故而，被告以外
    之人（含共同被告、共犯、證人、鑑定人、被害人）於法官
    面前依循法定程序所為之言詞陳述，不論係於準備程序、審
    判期日或民事事件乃至其他訴訟程序之陳述，均得作為證據
    ，法院就被告以外之人接受審訊時所製成之訊問、審判筆錄
    或陳述之錄音或錄影紀錄，在踐行刑事訴訟法第165條或第1
    65條之1所定調查程序後，得援為判決之基礎（法院辦理刑
    事訴訟案件應行注意事項第89項意旨參照）。又被告以外之
    人於審判外之陳述，雖不符合同法第159條之1至第159條之4
    之規定，但經當事人於審判程序同意作為證據，法院審酌該
    言詞陳述或書面陳述作成時之情況，認為適當者，亦得為證
    據。當事人、代理人或辯護人於法院調查證據時，知有第15
    9條第1項不得為證據之情形，而未於言詞辯論終結前聲明異
    議者，視為有前項之同意，刑事訴訟法第159條之5亦有規定
    。查證人李毓才於本院96年10月4日之證言 (有具結)，雖係
    被告以外之人審判外之陳述，惟依上開說明，仍屬審判外向
    法官所為之陳述，且經本院於審判中提示予被告表示意見而
    踐行調查證據程序，並經被告表示放棄對質詰問權（見本院
    97年6月5日審理筆錄，審判長問「尚有證據請求調查」？被
    告稱「沒有」），則證人李毓才之證言應得作為證據（最高
    法院96年度台上字第7495號判決意旨參照）。又證人即被害
    人丙○○、乙○○、甲○○於警詢中之證詞，及匯款單3張
    、臺中商業銀行北臺中分行96年1月23日中北中字第0960320
    00036號函所附開戶紀錄及交易明細表等，固屬被告以外之
    人於審判外之陳述，然檢察官及被告在本院準備程序中並未
    爭執其證據能力，且未於本案言詞辯論終結前聲明異議，本
    院審酌上開證據並無不適當之情形，依刑事訴訟法第159條
    之5第2項規定，自有證據能力，合先敘明。
二、訊據被告丁○○對於上開臺中商業銀行北台中分行及台中水
    湳郵局帳戶均由其申辦使用等情固坦承不諱，惟矢口否認有
    何幫助詐欺取財犯行，辯稱：伊當時因急需用錢，接獲自稱
    「陳先生」之男子打電話詢問是否有意辦理貸款，「陳先生
    」並以伊之前之帳戶恐因欠稅被查扣為由，要求伊辦理臺中
    商業銀行北台中分行帳戶，之後將上開2個帳戶交予天成快
    遞的人員收走，後來就聯絡不上「陳先生」，經彰化縣警察
    局通知去製作筆錄時，才知道已成人頭帳戶，警察也說騙伊
    帳戶的人已經抓到云云。然查：
  (一)證人即被害人丙○○、乙○○因誤信詐欺集團成員所述佯裝
    友人借款之之詐騙訊息，致陷於錯誤，而分別於96年1月10
    日、同年月17日，自行或委請友人郭國祥、甲○○，分別匯
    款7萬元至被告丁○○設於臺中商業銀行北台中分行帳戶，
    及22萬元及18萬至被告設於台中水湳郵局帳戶等情，業據證
    人即被害人丙○○、乙○○、甲○○於警詢時指證述綦詳（
    見台中市第二分局警卷第1-2頁、彰化縣警察局警卷第235-2
    37頁、第250-252頁），並有被害人所提出之匯款單影本3紙
    在卷可參（見台中市第二分局警卷第14頁、彰化縣警察局警
    卷第240頁、第255頁），及臺中商業銀行北臺中分行96年1
    月23日中北中字第0960320 00036號函所附開戶紀錄及交易
    明細表（見台中市第二分局警卷第24-27頁）在卷可稽，足
    認被告將其在臺中商業銀行北台中分行及台中水湳郵局開立
    之帳戶，供作詐騙集團向被害人詐騙金錢所用甚明。
  (二)彰化縣警察局於96年5月間，查獲詐騙被害人乙○○之犯罪
    集團，該集團主要係由李毓才、張豈閣負責收購人頭帳戶，
    惟方式係以於報紙上刊登「簿求人」之訊息，經有意提供帳
    戶者聯繫，再以每本3千元至8千元之代價收購等情，業據證
    人李毓才於本院證述明確（見本院96年度易字第3443號卷第
    77頁），並有臺灣彰化地方法院96年度偵字第1478號起訴書
    在卷可參（見同上卷第55-74頁），被告上開所辯提供帳戶
    之方式顯與該詐騙集團收購人頭帳戶之方式不符。
  (三)再者，現今一般民眾向金融機構申辦貸款，多需提供在職證
    明、薪資扣繳憑單或其他財力證明資料，即可供作金融機構
    核准信用貸款或抵押貸款與否之擔保，根本毋庸交付其他金
    融機構帳戶之存摺、提款卡及印章憑以辦理。況被告自承之
    前曾向銀行辦理過貸款及現金卡（見本院卷第27頁），更應
    熟知銀行是否核撥貸款係以貸款人之還款能力為考量，故需
    提供予銀行審核之資料僅為上開所稱在職證明、薪資扣繳憑
    單、不動產權狀財力證明資料，並無專為申辦貸款而開立帳
    戶之需要，更無提供銀行帳戶之必要；且被告坦承從未見過
    自稱「陳先生」者，不知該人之真實姓名，亦未深究該人何
    以能提供貸款，卻依其指示開立帳戶並提供帳戶之存摺、提
    款卡、密碼，實與一般申請貸款之程序有異，被告上開所辯
    ，誠難採信。
  (四)再按刑法第13條所稱之故意本有直接故意（確定故意）與間
    接故意（不確定故意）之別，條文中「行為人對於構成犯罪
    之事實，明知並有意使其發生者」為直接故意，至於「行為
    人對於構成犯罪之事實，預見其發生而其發生並不違背其本
    意者」則屬間接故意；又間接故意與有認識的過失（又稱疏
    虞過失）之區別，在於二者對構成犯罪之事實雖均預見其能
    發生，但前者對其發生並不違背其本意，後者則確信其不發
    生。而金融機構帳戶之申請甚為簡易方便，如係基於正當用
    途而有使用帳戶之必要，通常需用人得以自己名義申請辦理
    即可，本無借用他人帳戶掩飾資金流向之必要。倘向被告收
    取帳戶之人非將被告提供之金融機構帳戶作為犯罪所得存提
    進出及其他不法用途，豈須向被告收取存摺、提款卡及印章
    供己使用？又被告率將自己所有金融機構帳戶交予他人使用
    ，衡之常情，如此乖離常態之交易行為，就一般具有相當社
    會經驗之人而言，當可輕易預見該人取得存摺、提款卡、印
    章係供作非法使用。再者，蒐集他人金融機構帳戶作為被害
    人匯入款項之交易媒介，用以隱匿真正犯罪者身分及資金流
    向之犯罪模式，多係用於詐欺取財犯罪，此乃一般使用人頭
    帳戶常見之非法利用類型，復經大眾傳播媒體再三披露，被
    告亦無從諉為不知。則被告提供之金融機構帳戶嗣經他人用
    於詐欺取財之不法用途，此種犯罪手法仍未逸脫於被告幫助
    他人犯罪意思之外，即屬被告所預見。而被告提供金融機構
    帳戶在先，縱已得悉可能作為上開犯罪用途，卻又容任該項
    犯罪行為之繼續實現，足徵前揭犯罪行為自仍不違其本意，
    被告應具有幫助他人詐欺取財犯罪之間接故意。本案事證已
    臻明確，被告犯行至堪認定。
三、查被告丁○○提供上開臺中商業銀行北台中分行及台中水湳
    郵局帳戶予他人詐欺犯罪使用，雖並未參與上開犯罪之構成
    要件行為，然其顯係以幫助他人犯罪之意思，實施上開犯罪
    構成要件以外之行為，核其所為，係犯刑法第30條第1項前
    段、刑法第339條第1項之幫助詐欺取財罪。又被告僅係幫助
    他人實行詐欺取財罪，為幫助犯，應依刑法第30條第2項之
    規定，按詐欺取財罪正犯之刑予以減輕。公訴人雖僅就被告
    提供上開臺中商業銀行北台中分行帳戶之幫助詐欺集團對被
    害人丙○○詐欺取財之犯行提起公訴，惟其餘被告提供台中
    水湳郵局帳戶之幫助詐欺集團對被害人乙○○詐欺取財部分
    ，與起訴部分有想像競合犯之裁判上一罪關係，為起訴效力
    所及，本院自得併予審理。爰審酌被告率然提供帳戶予他人
    犯罪使用，造成遭受詐騙之人追查贓款及實際犯罪行為人發
    生阻礙，對於社會治安仍具有相當之危害性；再參以被告犯
    罪手段、被害人所受財產損失之多寡、被告之智識程度等一
    切情狀，量處如主文所示之刑，併諭知易科罰金之折算標準
    ，以示懲儆。又被告上開犯罪時間在96年4月24日之前，且
    無中華民國96年罪犯減刑條例第3條第1項各款所列舉不予減
    刑之情形（被告雖於96年11月9日經本院發佈通緝，並於97
    年5月23日緝獲，惟與該條例第5條所定情形不符，仍得減刑
    ，復予敘明），已合於同條例所定之減刑要件，爰依同條例
    第2條第1項第3款之規定，減其刑期2分之1，併依同條例第9
    條之規定，諭知易科罰金之折算標準。
據上論斷，應依刑事訴訟法第299條第1項前段，刑法第30條第1
項前段、第2項、第339條第1項、第41條第1項前段，刑法施行法
第1條之1第1項、第2項前段，中華民國96年罪犯減刑條例第2條
第1項第3款、第7條、第9條，判決如主文。
本案經檢察官戊○○到庭執行職務。
中    華    民    國    97    年    6     月    19    日
                     台灣台中地方法院刑事第二庭
                         審判長法  官  曾佩琦
                               法  官  許金樹
                               法  官  陳姵君
上正本證明與原本無異。
如不服本判決，應於送達後十日內向本院提出上訴狀（須附繕
本），上訴於台灣高等法院台中分院。
                               書記官  莊金屏
中    華    民    國    97    年    6     月    19    日
附錄本案論罪科刑法條：
中華民國刑法第339條第1項
意圖為自己或第三人不法之所有，以詐術使人將本人或第三人之
物交付者，處5年以下有期徒刑、拘役或科或併科1千元以下罰金
。


司法院資訊處製作；財團法人民間司法改革基金會備份。
